【裁判字號】    99,上訴,685
【裁判日期】    991019
【裁判案由】    偽造文書
【裁判全文】
臺灣高等法院高雄分院刑事判決         99年度上訴字第685號
上  訴  人  臺灣高雄地方法院檢察署檢察官
被      告      甲○○
選任辯護人      蔡建賢    律師
上列上訴人因被告偽造文書案件，不服臺灣高雄地方法院98年度
訴字第1624號中華民國99年2 月9 日第一審判決（起訴案號：臺
灣高雄地方法院檢察署97年度偵字第12771 號），提起上訴，本
院判決如下：
    主  文
上訴駁回。
    理  由
一、公訴意旨略以：被告甲○○於民國（以下同）90年間向其胞
    妹即告訴人丙○○謊稱因以告訴人名義參加抽獎，抽中臺塑
    餐券等物，需借告訴人丙○○身分證辦理領獎，而取得告訴
    人之身分證，竟基於行使偽造私文書之犯意，未經告訴人丙
    ○○之同意或授權，而為下述犯行：（一）於90年2 月19日
    ，持告訴人丙○○之身分證及偽造之告訴人丙○○之印章，
    前往臺灣土地銀行岡山分行，在臺灣土地銀行岡山分行活期
    儲蓄存款證券戶申請書上填載告訴人丙○○之身分資料及在
    存款印鑑卡開戶人簽名欄內偽造「丙○○」之署名1 枚，並
    在印鑑式樣欄內蓋用上開偽造之印章，持向不知情之行員申
    請開立帳號00000000000 號帳戶使用（下稱系爭土地銀行帳
    戶）。（二）又以同一手法於90年6 月13日，向臺北富邦商
    業銀行股份有限公司岡山分行申請開立帳號000000000000號
    帳戶（下稱系爭臺北富邦銀行帳戶）。足生損害於告訴人丙
    ○○及上開金融機關審核帳戶開戶資料之正確性。因認被告
    甲○○涉有刑法第217 條之偽造印章印文罪嫌，及同法第
    216 條、第210 條之行使偽造私文書罪嫌。
二、公訴人認被告甲○○涉有偽造文書罪嫌，無非以告訴人丙○
    ○之指訴，及有臺灣土地銀行存款印鑑卡、臺北富邦商業銀
    行股份有限公司岡山分行印鑑卡在卷可稽等語，為其論據。
三、訊據被告甲○○固坦承有於上揭時、地持告訴人丙○○之身
    分證、印章開設系爭2 帳戶之事實，然堅決否認偽造印章印
    文及行使偽造私文書，辯稱：因告訴人以其配偶與他人合夥
    為由向我夫婦借款，卻無暇辦理開戶以供我匯款，遂將身分
    證及印章交由我代向臺灣土地銀行岡山分行開立系爭土地銀
    行帳戶，我並於開戶後2 日將告訴人所借款項150 萬元匯入
    系爭土地銀行帳戶，隨即返還告訴人之身分證及印章，至90
    年8 月間，告訴人告知我，其配偶之合夥事業未談成，請我
    將上開借款轉借與告訴人俾從事股票買賣，並交付身分證及
    印章請我代為開立股票買賣帳戶，我遂再代告訴人向臺北富
    邦銀行岡山分行開立股票集保帳戶及活儲帳戶，並將系爭土
    地銀行帳戶內之101 萬元匯入系爭臺北富邦銀行帳戶，至90
    年底，我因代為操作偶有盈虧不易處理，乃與告訴人結清，
    並未偽造開戶云云。經查：
（一）告訴人丙○○於原審陳稱：被告曾在90年初、年中各一次
      ，以用我的名字抽中廚具、王品臺塑牛排優惠券及手機等
      大獎，故須用我的身分證去領獎為由，向我索取身分證，
      我才交付身分證正本給被告，但沒有交印章，至91年申報
      所得稅時，我有發現多了系爭臺灣土地銀行及臺北富邦銀
      行帳戶之利息所得，我向被告追問，被告才說其配偶劉昭
      男會打她，她的錢不要讓劉昭男知道，所以才用我的名義
      開戶，直至95年底，我發現被告盜領我母親帳戶內的金錢
      ，我母親問被告錢在哪裡的時候，被告回答說錢在我那邊
      ，我母親把資料調出來，才發現被告把錢轉匯到上開2 帳
      戶內，我怕被告會嫁禍給我，所以才提起本件告訴等語；
      證人即被告之夫劉昭男亦陳稱：90年間告訴人、被告二人
      姊妹感情還很好，是96年的時候告訴人姊妹2 人才感情交
      惡等語。足見告訴人與被告2 姊妹間係於95年底因渠等母
      親存款去向不明之糾葛始交惡，然被告於90年間開設上開
      2 帳戶時，是否確實未經告訴人同意，自不能僅以告訴人
      丙○○與被告甲○○嗣後交惡後之片面指訴遽為認定。系
      爭2 帳戶開設時，告訴人與被告既有親密手足關係，彼此
      間基於某些需要借名為一定之法律行為相對於普通關係之
      一般人非有特殊理由，否則無任意委任由他人代辦一定法
      律行為之常情不同，親密手足間授權意思表示型態常亦非
      嚴謹分明，因日後交惡而反推追究久遠關係親密期間之授
      權關係，允宜更需慎重，而需有更明確之積極證據方足認
      定之。
（二）告訴人丙○○雖另稱：我向被告追問，何以用我名義開戶
      時，被告始坦承係為使其配偶劉昭男無從查知其財產狀況
      ，始以我名義開設上開2 帳戶云云，然此為被告所否認，
      又證人劉昭男於原審審理時陳稱：我知道被告跟告訴人間
      有開帳戶之事，因告訴人的先生要跟別人合夥投資做生意
      ，因此告訴人向我及我太太即被告借用資金，借錢一事告
      訴人到我之住處很多次，有我、被告及告訴人三人在場，
      我跟被告考慮後，同意將錢借給告訴人夫妻，我告訴告訴
      人借錢要辦理銀行帳戶作為匯款之用，比較方便，且告訴
      人上班沒有時間，便拿身分證、印章到我住處給被告，作
      為辦理開戶之用，這是90年2 月的事情，被告確實經告訴
      人同意後辦理系爭土地銀行帳戶之開戶事宜，後來告訴人
      想投資買股票，但卻從來沒有玩過股票，再加上90年6 月
      間告訴人要上班沒有時間，所以拿身份證、印章來我住處
      ，要被告辦理開戶，以方便操作，當時我有在場，我還建
      議告訴人買績優股，我還曾於93年10月25日，親自電匯
      2,181,554 元至系爭臺北富邦銀行帳戶，至於被告有無另
      外借錢給告訴人，我不清楚，因為我賺的錢都交給被告保
      管，我沒有過問被告自己的錢等語，並當庭提出其中國信
      託商業銀行三民分行帳號000000000000號存摺影本為證，
      經查核系爭臺北富邦銀行帳戶之客戶存提紀錄單，於93年
      10月25日確實有一筆由證人劉昭男轉匯入2,181,524 元至
      系爭臺北富邦銀行帳戶之紀錄，足見證人劉昭男所述知悉
      系爭臺北富邦銀行帳戶存在之事，應堪採信，則告訴人所
      稱被告甲○○欲對其配偶即證人劉昭男隱匿系爭臺北富邦
      銀行帳戶一節，已非無疑。
（三）又證人劉昭男於原審仍陳稱：我為借款給告訴人，有於90
      年1 月4 日從我之土地銀行帳戶轉帳147 萬元，供被告轉
      帳給告訴人等語，並提出該土地銀行帳戶存摺影本經原審
      查核無誤，核與被告陳稱：這筆錢是先匯入我本人在高雄
      企業銀行（現在為第一商銀）帳戶內，90年2 月我才將其
      中120 萬元轉匯到系爭土地銀行帳戶內等語相符，復有系
      爭土地銀行帳戶之客戶歷史交易明細查詢資料顯示90年2
      月22日確有一筆被告轉入之120 萬元款項在卷可稽，益徵
      證人劉昭男上開所證非虛，堪認被告甲○○辯稱：為借款
      給告訴人，於90年2 月19日開戶後即自我帳戶匯款入系爭
      土地銀行帳戶等語，堪以採信。
（四）告訴人丙○○於原審審理時亦陳稱：如果當初被告直接向
      我說明原因，我基於姊妹之情，應該會同意被告借我名義
      開戶等語，足見告訴人與被告於90年間感情甚篤，衡情被
      告理當明白若直接以此為由直接向告訴人借用名義，告訴
      人亦當不會拒絕。而帳戶設立，若無供非法使用，就設立
      本身而言於本人並無形式或實質損害，親密關係者授權方
      式本較任意，常明示或默示難辨，依上開告訴人陳述足證
      ，本件帳戶申設對告訴人而言正是此一認知，系爭帳戶設
      立年間確無任何被告持以為任何不法或其他損人利己之目
      的使用，則其設立謂係被告專斷擅為亦不合常情。又觀諸
      卷內所附系爭臺北富邦銀行帳戶之開戶資料顯示，被告開
      戶時，即將自己之手機門號留存於所填開戶資料之下方，
      並將自己之名字留存於開戶確認書上，可知被告甲○○本
      即無欲隱匿持告訴人證件以告訴人名義開戶之事，況觀諸
      卷附告訴人丙○○自90年起之歷次稅務電子閘門財產所得
      調件明細表，以及財政部高雄市國稅局鼓山稽徵所98年7
      月29日財高國稅鼓綜所字第0980000256號函所附告訴人90
      至96年度綜合所得稅申報書及核定通知書影本，亦可推知
      告訴人自91年申報90年度綜合所得稅時即已知悉系爭土地
      銀行及臺北富邦銀行等2 帳戶存在之事，此亦為告訴人丙
      ○○於原審審理時承認在卷，再參以被告於告訴人丙○○
      知悉帳戶存在之狀況下，仍持續將自己及配偶劉昭男所有
      、高達百萬元之款項存入前開告訴人名義之帳戶內，期間
      長達4 年，告訴人丙○○在此期間內，亦未曾有反對之表
      示，可知在此期間告訴人丙○○與被告甲○○間原本具有
      深厚之信任關係，則被告甲○○當無捏造借用身分證領取
      抽獎獎品而騙取告訴人丙○○身分證以持往銀行開戶之必
      要。因被告甲○○於客觀上既無存在如告訴人所指之隱匿
      系爭臺北富邦銀行帳戶之行為，主觀上亦不存在騙取告訴
      人身分證之動機，是告訴人指訴被告甲○○係偽以兌換所
      抽中之獎品為由取得其身分證，以及係因遭家暴欲隱匿財
      產始開立上開帳戶各節，難謂與事實相符，尚難遽為被告
      甲○○不利之認定。
（五）又證人劉昭男既對系爭2 帳戶係被告為供告訴人借款及買
      賣股票而受被告之託代為開立等情指證歷歷，原審乃再就
      同一客戶歷史交易清單內所載之內容，質問被告系爭土地
      銀行帳戶內所存入之資金，於90年9 月究竟轉到何處時，
      被告則答以：我於上開以被告名義開設之土地銀行帳戶內
      90年2 月22日的120 萬與90年4 月24日的30萬元存款，共
      150 萬分別在90年9 月3 日轉帳50萬元給我之父親，另90
      年9 月28日轉帳1,015,900 元轉到我以告訴人名義開立的
      臺北富邦銀行岡山分行帳戶等語，經核對系爭土地銀行帳
      戶之客戶歷史交易明細查詢資料中，除90年2 月22日確經
      被告匯入120 萬元外，另於90年4 月24日以現金存入30萬
      元，並於90年6 月21日生息15,814元，加上90年2 月19日
      開戶時存入之100 元，總共有1,515,914 元，而與被告所
      匯50萬元、1,015,900 元總數相符，並經原審調取臺灣土
      地銀行岡山分行90年2 月19日分行存戶開戶登錄單（以10
      0 元開戶）、90年2 月22日臺灣土地銀行岡山分行聯行往
      來明細查詢資料（跨行匯款120 萬元）、90年4 月24日存
      摺類存款憑條（存款30萬元）查核無誤；又被告甲○○所
      稱於90年9 月3 日自系爭土地銀行帳戶內轉帳50萬元給伊
      之父親，另於90年9 月28日自同一帳戶轉帳1,015,900 元
      轉到系爭臺北富邦銀行岡山分行帳戶，除於上開客戶歷史
      交易清單內確有日期、數目均相同之2 筆匯款紀錄外，經
      原審調取90年9 月3 日、90年9 月28日各該匯款之存摺類
      取款憑條、入戶電匯申請書查核之結果，被告甲○○確實
      於90年9 月3 日轉帳50萬元給伊之父親蔡明助，另於90年
      9 月28日轉帳1,015,900 元轉到系爭臺北富邦銀行岡山分
      行帳戶，而於上開富邦商業銀行客戶存提紀錄單中，90年
      2 月28日確實有一筆自「丙○○」轉入1,015,900 元之紀
      錄（蓋系爭土地銀行帳戶之戶名本為告訴人之名義），則
      可推知系爭2 帳戶開戶後之90年間，被告甲○○均以自己
      及配偶即證人劉昭男之金錢匯款入系爭2 帳戶，且金額不
      低，而系爭2 帳戶既以告訴人之證件、名義開立，被告甲
      ○○豈不知告訴人可隨時可以印鑑遺失變更印鑑為由，自
      行前往變更印鑑取回帳戶之主控權（實際上告訴人丙○○
      確實於96年5 月31日、96年2 月15日分別前往臺灣土地銀
      行岡山分行、臺北富邦銀行岡山分行，均以印鑑遺失為由
      辦理更換印鑑，有臺灣土地銀行岡山分行98年7 月23日岡
      存字第0980000364號函及所附96年5 月31日變更後之印鑑
      卡、臺北富邦銀行股份有限公司岡山分行96年7 月12日北
      富銀岡山簡字第9660004800號函及所附經註銷作廢之90年
      6 月13日印鑑卡附卷可稽），況被告甲○○本人於90年間
      並無任何債信問題，更無任何需隱匿財產歸屬之必要，已
      如前所述，實無須冒隨時可能喪失帳戶控制權之風險，將
      自己之款項存入系爭2 帳戶，倘非得告訴人丙○○同意使
      用，被告甲○○豈會將自己及配偶所有之鉅款冒險存款入
      他人名義之帳戶內。再衡諸一般冒用他人名義開戶，多半
      係為掩飾犯罪行為之用，然就本件起訴事實所指之系爭2
      帳戶，於開戶後並無供違法詐騙使用之情事，縱告訴人丙
      ○○謂95年渠等母親生病後，存款去向不明，後始知悉被
      告將其母存款私自轉匯入系爭帳戶云云，然此距開戶之時
      ，已有4 、5 年之久，自難持以遽認被告甲○○以告訴人
      名義開立系爭2 帳戶時，係預見日後母親生病而預供轉匯
      渠等母親存款之準備，從而，自難採此嗣後之事而為被告
      甲○○係未經告訴人同意開立系爭2 帳戶使用之依據。
（六）本院審理時經向臺灣土地銀行存款函查該帳戶之取款憑條
      ，其中較大金額者為：於90年9 月3 日提領50萬元匯給蔡
      明助，90年9 月28日提領101 萬5 千9 百元匯給丙○○之
      富邦銀行前鎮分行帳戶內，91年9 月20日提領65萬元匯給
      其母乙○○○，均是家族內之金額轉帳，仍不能為被告甲
      ○○不利之証明。
（七）告訴代理人雖提出被告甲○○與告訴人家族間於他案之資
      料，然觀其內容，均係91年8 月間以後所發生之事證，縱
      使真能證明被告甲○○有濫用系爭2 帳戶之情事，亦與本
      件起訴事實所指被告於90年2 月19日、90年6 月13日之偽
      造印章印文及行使偽造私文書之犯行無關。又起訴意旨所
      憑之臺灣土地銀行存款印鑑卡、臺北富邦商業銀行股份有
      限公司岡山分行印鑑卡等書證，經原審陸續調取上開各函
      件資料交互比對勾稽之後，亦非不得為有利於被告之認定
      ，是亦難僅憑告訴人之片面指述，即認被告甲○○於90年
      間開立系爭土地銀行及臺北富邦銀行等2 帳戶之行為，有
      偽造印章印文及行使偽造私文書之犯行。
    綜上所述，因前開帳戶內之金額出入，均是家族內之金額轉
    帳，並未使告訴人丙○○虧到錢財，又告訴人丙○○自90年
    起之歷次稅務電子閘門財產所得調件明細表，以及財政部高
    雄市國稅局鼓山稽徵所98年7 月29日財高國稅鼓綜所字第
    0980000256號函所附告訴人90至96年度綜合所得稅申報書及
    核定通知書影本，亦可推知告訴人丙○○自91年申報90年度
    綜合所得稅時即已知悉系爭土地銀行及臺北富邦銀行等2 帳
    戶存在之事，此亦為告訴人於原審審理時承認在卷，告訴人
    知悉數年之久，亦未表示異義，被告甲○○亦無隱匿前開2
    帳戶存在之事，尚難認被告偽造文書，此外復查無其他確切
    証据証明被告甲○○有冒名開設帳戶偽造文書情事，其犯罪
    即屬不能証明。
四、原審以不能証明被告甲○○犯罪，依法諭知無罪，核無不合
    ，檢察官循告訴人丙○○聲請上訴指摘原判決不當，為無理
    由，應予駁回。
據上論結，應依刑事訴訟法第368 條，判決如主文。
本案經檢察官許月雲到庭執行職務。
中    華    民    國    99    年    10    月    19    日
                  刑事第八庭    審判長法  官 洪兆隆
                                      法  官 郭玫利
                                      法  官 張盛喜
以上正本證明與原本無異。
被告不得上訴。
檢察官如不服本判決應於收受本判決後10日內向本院提出上訴書
狀，其未敘述上訴理由者，並得於提起上訴後10日內向本院補提
理由書狀（均須按他造當事人之人數附繕本）「切勿逕送上級法
院」。
中    華    民    國    99    年    10    月    19    日
                                      書記官 黃一秋

司法院資訊處製作；財團法人民間司法改革基金會備份。
